【裁判字號】    92,交抗,212
【裁判日期】    921104
【裁判案由】    聲明異議
【裁判全文】
臺灣高等法院臺南分院刑事裁定        九十二年度交抗字第二一二號  Ａ
      抗告人即
      受處分人  甲  ○  ○
右列抗告人因違反交通管理處罰條例案件，不服臺灣臺南地方法院中華民國九十二年
九月三十日所為裁定（九十二年度交聲字第一九一號）提起抗告，本院裁定如左：
      主      文
原裁定撤銷，發回臺灣臺南地方法院。
      理      由
一、抗告意旨略以：
（一）緣抗告人於九十年三月二十八日下午二時許駕駛ＲＸ－一七三一五自小貨車，
      行經臺南市○○路與安吉路口時，在毫不知情之情況下，抗告人所駕駛自小貨
      車右後方遭訴外人蘇靜文騎乘之機車勾住，蘇靜文因機車跌倒而受傷。因兩車
      擦撞輕微，且蘇靜文之機車在抗告人貨車後方，形成一個死角，致抗告人於案
      發當時，絲毫未察覺有車禍發生，更不知有人受傷，故未停車處理。事後突接
      獲交通警察通知，始知有蘇靜文者受傷情事，抗告人非常訝異，經到案說明後
      ，被害人亦充分了解體諒抗告人於車禍發生時確不知有肇事及人員受傷情事，
      並非故意不予處理而駛離現場，抗告人亦對訴外人受傷表示歉意：於九十年四
      月二十一日主動補償被害人蘇靜文醫療費用及機車修理費新臺幣（下同）一萬
      二千元，雙方達成和解，有和解書一份可稽，該過失車禍肇事事件已於二年前
      告圓滿解決。
（二）詎料事故時隔兩年，抗告人竟於九十一年十二月三日方接獲臺南監理所：以抗
      告人肇事逃逸違規事實明確，裁處抗告人吊銷駕駛執照終身之裁決書一份。抗
      告人不勝訝異，於九十一年十二月五日依法聲明異議，抗告人於調查期日親自
      到案，明白表示並無肇事逃逸事實，不服吊銷駕照處罰，聲明異議。開庭後未
      久，於同年三月九日，抗告人卻接獲承辦本件案件之臺南縣善化分局劉姓刑警
      來電，要抗告人立刻到分局說明，抗告人至分局報到，劉姓刑警說因本件車禍
      裁決書未於車禍發生當時即時將裁決書送出，現在抗告人對裁決案聲明異議，
      將會使上級發現劉刑警延滯案件顯有行政疏失，造成劉刑警將遭查辦處分，並
      恐嚇如抗告人不即時撤回本案，劉姓警官將另案移送抗告人肇事逃逸刑事案件
      ，則抗告人除被吊銷駕照外，還會受法院科有期徒刑六個月之刑事責任處罰，
      並限抗告人於三月十一日務必前往法院撤回本件異議案件，逾期不撤回，劉刑
      警將直接移送聲請人肇事逃逸一案，聲請人即無救云云。聲請人不諳法律，誤
      信如不撤回本訴將受有期徒刑六個月之處罰，非常害怕，且於同年月十一日前
      往詢問書記官，經書記官告知劉警官所言非虛，如抗告人不予撤回，除會被撤
      銷駕照外，另將被判處有期徒刑六個月云云，抗告人不諳法律，惶恐不已，當
      場於書記官所繕打撤回訴訟狀上簽名，表示撤回。
（三）按憲法第十五條、第十六條規定：「人民之生存權、工作權及財產權，應予保
      障」。「人民有請願、訴願及訴訟之權」。且按刑事訴訟法第一百五十六條第
      一項、第三項明定：「被告之自白，非出於強暴、脅迫、利誘、詐欺、疲勞訊
      問、違法羈押或其他不正之方法，且與事實相符者，得為證據」。「被告陳述
      其自白係出於不正之方法者，應先於其他事證而為調查」。民法第八十八條第
      一項、九十二年、第九十三條復規定：「意思表示之內容有錯誤，或表意人若
      知其事情即不為意思表示者，表意人得將其意思表示撤銷之」。「因被詐欺或
      被脅迫而為意思表示者，表意人得撤銷其意思表示」。「前條之撤銷，應於發
      見詐欺或脅迫終止後，一年內為之」。事實上，抗告人於九十年三月二十八日
      車禍發生當時，因係訴外人蘇靜文輕微擦撞勾到抗告人貨車後方，且正值汽車
      行進中，致抗告人確實不知有肇事情事發生（此部份如蒙傳喚蘇靜文到庭質問
      即足明自），抗告人對事故發生既為不知，即無所謂另行起意逃逸之可能，如
      何論處抗告人以肇事逃逸罪；且抗告人之所以撤回本件聲明異議，顯係在劉刑
      警以法律脅迫及詐欺下所為之意思表示，應為無效。抗告人本無肇事逃逸之事
      實，若因遭詐欺及脅迫撤回聲明異議，抗告人將受吊銷駕駛執照，終身不得考
      領駕駛執照處分之不白之冤。衡諸抗告人目前從事冷氣空調配送服務，屬勞動
      階級，每日需駕駛貨車，載送貨物，行駛於城市鄉村○街小巷，賺取微薄工資
      ，以養家活口，如遭終身吊銷駕照處分，勢必不得駕駛貨車，無異遭斷送手腳
      、動彈不得，剝奪唯一之謀生能力，抗告人工作權，將受到重大之損害。抗告
      人於九十二年三月十一日撤回異議之翌日，即電告書記官表示行使撤回撤回聲
      明異議之意思表示，竟未為接受。抗告人再擬狀表明撤銷撤回之意思表示，懇
      請原審法院繼績調查本案，俾明事實真相，以還清自，惜原審法官對抗告人所
      謂撤回並非基於自由意識所為，未加調查，即裁定駁回本案。
（四）原裁定未經審認即裁定駁回抗告人之撤回之訴，損害抗告人之權益重大，造成
      犧牲抗告人一小民之權益，成就包庇公務員瀆職之事實，原裁定顯有不當云云
      。
二、本件抗告人即受處分人甲○○於九十年三月二十八日下午二時許，駕駛車牌號碼
    ＲＸ─一七三五號自用小貨車，沿臺南市○○路外側快車道由南往北方向行駛，
    至該路與安吉路之交岔路口時，應注意汽車行至交岔路口時，轉彎車應讓直行車
    先行，而依當時情形，並無不能注意之情事，未暫停讓同向右方慢車道直行車先
    行，而貿然右轉，適有蘇靜文駕駛車牌號碼ＶＨＣ─二一三號輕型機車，沿海佃
    路慢車道由南往北方向駛至，欲直行穿越交岔路口，見狀避煞不及，致其機車左
    手把與受處分人之自用小貨車右側車身後方發生碰撞，而人車倒地，因而受有骨
    盆腔挫傷、左肩左手肘擦傷等傷害，詎受處分人肇事後，未停車察看，竟另行起
    意，逕自駕車逃逸等情，業據蘇靜文於警訊中指訴綦詳，核與現場目擊證人陳旭
    桐於警訊中證述情節相符，且有臺南市○○○道路交通事故調查報告表一紙及現
    場二車比對照片七張及臺南市警察局南市警交字第Ｓ00000000號舉發違
    反道路交通管理通知單一紙在卷可資佐證，交通部公路總局嘉義區監理所臺南監
    理站以違規事實明確，於九十一年十二月三日，依道路交通管理處罰條例第六十
    二條第一項及第四十八條第一項第六款規定，裁處受處分人吊銷駕駛執照，並依
    第六十三條一項記違規點數一點，有交通部公路總局嘉義區監理所臺南監理站南
    監五字第裁七四─Ｓ00000000號裁決書一紙可參。受處分人收受裁決後
    ，於九十一年十二月五日，以書狀聲明異議，並經臺灣臺南地方法院以九十一年
    交聲字第四九０號審理，亦經核閱該卷無訛。
三、然查本件有關刑事涉犯公共危險罪嫌部分，經移送臺南市警察局第三分局刑事組
    後，原由組員劉中銘承辦，劉中銘調至臺南縣警察局善化分局刑事組擔任小隊長
    後，由組員徐益利承辦，然而刑事部分所涉肇事逃逸罪嫌，迄今【並未移送檢察
    署偵辦】，此觀電話記錄自明（附於臺灣臺南地方法院以九十一年交聲字第四九
    ０號交通事件卷宗第二四頁）。又臺灣臺南地方法院審理九十一年交聲字第四九
    ０號交通事件於九十二年二月十七日開庭後發函臺南市第三分局詢問刑事部分處
    理情形，該函尚未回復（迄今均未回復）。抗告人即於九十二年三月十一日至書
    記官處撤回，由(一)原承辦員警劉中銘目前確實調至臺南縣警察局善化分局。(二)刑
    案亦確實未移送偵辦。(三)撤回狀有載明元股，顯見係書記官繕打後交由抗告人簽
    名等情以觀，足見抗告人所稱：九十二年二月十七日行調查庭，其於調查期日親
    自到案，明自表示並無肇事逃逸之事實，不服吊銷駕照之處罰，聲明異議。開庭
    後，於同年三月九日，卻接獲承辦本件案件之臺南縣善化分局劉姓刑警來電，要
    其至分局說明，劉姓刑警則以本件車禍裁決書未於車禍發生時即時將裁決書送出
    ，其對裁決案聲明異議，將使上級發現伊延滯案件，顯有行政疏失，而遭查辦處
    分，並恐嚇其如不撤回本案，將另移送其肇事逃逸刑事案件，則除被吊銷駕照外
    ，仍會受有期徒刑六個月之刑事責任處罰，並限其於三月十一日務必前往法院撤
    回本件異議案件，逾期不撤回，將直接移送聲請人肇事逃逸一案等語，顯非無的
    放矢。是否因抗告人不諳法律，誤信劉姓刑警所謂如不撤回異議將受有期徒刑六
    個月之處罰，而生畏懼，且於詢問書記官時獲知並確認劉警官所言非虛之誤導，
    而於書記官所繕打之撤回狀上簽名，而為撤回之意思表示。因而抗告人撤回其抗
    告是否在意思表示不自由之情況下所為，自有探求之必要。
四、原審未予詳究抗告意旨所陳述是否屬實，未予審酌原聲明異議案是否有繼續調查
    之必要，即逕行分案，遽以撤回異議後，又聲明異議，而駁回異議，容有未洽。
    自應發回原審法院繼續調查，釐清事實真相，並為妥適之裁處。
據上論斷，應依道路交通事件處理辦法第二十五條，刑事訴訟法第四百十三條前段，
裁定如主文。
中    華    民    國      九十二      年      十一      月      四      日
                                  臺灣高等法院臺南分院刑事第一庭
                                      審判長法官  茆    臺    雲
                                            法官  蔡    長    林
                                            法官  李    文    福
右正本證明與原本無異。
不得再抗告。
                                      法院書記官  李    良    倩
中    華    民    國      九十二      年      十一      月      五      日


司法院資訊處製作；財團法人民間司法改革基金會備份。
